臺灣高等法院民事判決　九十一年度再易字第五九號
　　再審原　告　甲○○
　　法定代理人　王文博
右當事人間給付保險金事件，再審原告對於中華民國九十一年四月三十日本院八十九
年度保險上易字第八號確定判決提起再審，本院判決如左：
　　主　　　文
再審之訴駁回。
再審訴訟費用由再審原告負擔。
    事實及理由
一、本件再審原告主張：(一)原確定判決有不適用保險法第一百三十一條、第五十四條
    及第五十四條之一第四款之規定之適用法規顯有錯誤情事：核保險法第一百三十
    一條並無對意外傷害限縮解釋為限於「以意外傷害事故為直接且單獨原因」之內
    容，惟系爭平安保險條款第二條、第四條竟將意外死亡限縮於「以意外傷害事故
    為直接且單獨之原因」，該部分約定已違反保險法第一百三十一條之強制規定，
    依同法第五十四條第一項之規定即屬無效。況再審被告以系爭定型化保險契約，
    而為該部分約定，對要保人、受益人或被保險人有重大不利益，依訂約情形顯失
    公平，該部分之約定依同法第五十四條之一第四款約定亦屬無效，原判決竟認該
    部分內容並無違反保險法強制規定，不應排除適用，顯有違保險法第一百三十一
    條、第五十四條及第五十四條之一第四款規定。(二)原判決適用證據法則顯有錯誤
    ：再審原告係依保險法第一百三十一條規定請求給付保險金，僅須舉證證明有意
    外傷害事故發生，且傷害事故與被保險人之死亡結果有相當因果關係即足。茲再
    審原告於本件前訴訟程序中就此等事實已盡其舉證責任。縱行政院衛生署醫事審
    議委員會鑑定書認定被保險人應係先有高血壓性腦內出血才導致車禍，亦無法排
    除車禍意外事故與被保險人之死亡有相當因果關係。再審被告抗辯被保險人之死
    亡係於車禍前即因高血壓性腦內出血而死亡，則再審被告就對其有利之「縱不發
    生車禍仍致發生死亡結果」事實，應負舉證責任。詎原判決竟以無從認被保險人
    係先發生車禍而致顱內出血，即認再審原告不能證明被保險人死亡與車禍意外事
    故有相當因果關係，而為再審原告敗訴之判決，其認定事實顯與證據不符且就舉
    證責任之分配顯然有誤，違背證據法則。爰依民事訴訟法第四百九十六條第一項
    第一款規定提起本件再審之訴，求為(一)廢棄本院八十九年度保險上易字第八號確
    定判決(二)駁回再審被告在本院前審所為上訴之判決。
二、按保險法第一百三十一條並未強制規定傷害保險契約之當事人不得合意將保險人
    承保之危險範圍限縮為「以意外傷害事故為直接且單獨之原因」所致之傷殘或死
    亡，始負給付保險金責任。又保險契約承保之危險範圍涉及危險發生機率之評估
    與保險費率之計算。因之，意外傷害保險契約約定保險人所承保之危險範圍以意
    外事故為直接且單獨原因所致傷殘或死亡為限，並據該承保危險範圍所評估之危
    險發生機率計算保費，並無違反保險法任何強制規定，亦無違背公序風俗，對要
    保人、被保險人或受益人顯失公平之情形，依契約自由原則，當事人及受益人自
    應受該約定內容之拘束。是再審原告主張系爭平安保險條款第二條、第四條將本
    件保險人承保危險範圍限縮於以意外傷害事故為直接且單獨之原因所致之傷殘或
    死亡者為限，該部分約定因違反保險法第一百三十一條之強制規定，依同法第五
    十四條第一項之規定無效。且為該部分約定，對要保人、受益人或被保險人有重
    大不利益，依訂約情形顯失公平，依同法第五十四條之一第四款規定亦屬無效云
    云即不足採。
三、次按民事訴訟如係由原告主張權利者，應先由原告負舉證責任，若原告先不能舉
    證，以證實自己主張之事實為真實，則被告就其抗辯事實即令不能舉證或其所舉
    證據尚有疵累，亦應駁回原告之請求。又原告於其所主張之起訴原因，不能為相
    當之證明，而被告就其抗辯事實，已有相當之反證者，當然駁回原告之請求，最
    高法院十七年上字第九一七號判例及二○上二四六六號著有判例。查如上所述，
    系爭平安保險契約第二條、第四條所為再審被告即保險人於以被保險人於保險期
    間內因意外傷害事故為直接且單獨原因致受傷害、殘廢或死亡時，始負給付保險
    金責任之約定既屬合法有效，保險當事人及受益人應受其拘束，則本件保險受益
    人即再審原告依系爭平安保險契約請求給付保險金，自應就「本件被保險人係因
    意外傷害事故為直接且單獨之原因而致死亡」之有利事實負其舉證責任，故原判
    決認再審原告就此部分事實應負舉證責任並未違反證據法則，故再審原告主張原
    判決違反舉證責任分配法則，亦無可採。
四、綜上所述，再審原告依民事訴訟法第四百九十六條第一項第一款提起再審之訴，
    顯無理由，應予駁回，爰依民事訴訟法第五百零二條第二項規定，不經言詞辯論
    ，判決如主文。
中　　　華　　　民　　　國　　九十一　　年　　　八　　　月　　 十四 　　日
　　　　　　　　　　　　　　　　民事第八庭
                                    審判長法  官　鄭  三  源
　　　　　　　　　　　　　　　　　　　　　法  官　周　美　月
                                          法  官　王  淇  梓
右正本係照原本作成。
不得上訴。
中　　　華　　　民　　　國　　九十一　　年　　　八　　　月　　 十五 　　日
　                                        書記官　張  美  華
